【裁判字號】    89,台上,2183
【裁判日期】    890421
【裁判案由】    違反槍砲彈藥刀械管制條例等
【裁判全文】
最高法院刑事判決                              八十九年度台上字第二一八三號
    上   訴   人  台灣高等法院檢察署檢察官
    上訴人即被告  甲○○
    選 任 辯護人  柯士斌律師
                  黃憲男律師
右上訴人等因被告違反槍砲彈藥刀械管制條例等罪案件，不服台灣高等法院中華民國
八十七年三月二十四日第二審判決（八十七年度上訴字第四○三號，起訴案號：台灣
宜蘭地方法院檢察署八十六年度偵字第三五九一號），提起上訴，本院判決如左：
    主  文
原判決關於未經許可製造彈藥及未經許可無故持有改造模型槍部分均撤銷，發回台灣
高等法院。
其他上訴駁回。
    理  由
一撤銷部分：
原判決關於未經許可製造彈藥及未經許可無故持有改造模型槍部分認定上訴人即被告
甲○○基於概括犯意，於民國八十六年四月間，在台中市購買仿奧地利GLOCK 17型手
槍之玩具槍二支，於同年七月間，在宜蘭縣宜蘭市○○路六十號二樓，改換金屬槍管
，使之可擊發子彈而具有殺傷力，未經主管機關許可無故持有之；又於同年月間，以
郵購方式向華山模型公司郵購仿半自動型手槍製造之玩具槍一支，於同年七月間，將
其內襯另行車造之金屬槍管，使之可擊發子彈而具有殺傷力，未經主管機關許可無故
持有之；另於八十六年四月間，以前開相同時間及郵購方式，向華山模型公司郵購具
有殺傷力之仿 DERRINGER雙管手槍製造之金屬材質玩具手槍一支，未經主管機關許可
，而無故持有之；又於八十六年四月間，將郵購玩具槍時廠商贈送之彈殼二十九顆（
送驗時已拆解三顆，尚餘二十六顆），同樣在新民路居處裝填直徑約 9.1MM金屬彈頭
及底火、火藥，製造成具殺傷力之子彈，且未經主管機關許可而持有之；嗣於八十六
年九月九日上午十一時許，為警在其居處查獲等情，因而撤銷第一審之判決，改判論
處被告未經許可，製造彈藥，處有期徒刑二年，應於刑之執行完畢或赦免後，令入勞
動場所強制工作三年及未經許可無故持有改造模型槍，處有期徒刑十月，應於刑之執
行完畢或赦免後，令入勞動場所強制工作三年各罪刑，固非無見。
惟查：(一)槍砲彈藥刀械管制條例第四條規定之模型槍，係指原設計非供殺敵、獵物並
使用空包彈，可供田徑比賽起始信號或供嚇退野獸或供射擊訓練等用途之金屬材質槍
枝；至一般廠商為供觀賞或作為樣品所製造之各類槍枝模型及市售之各類玩具手槍，
自非該條項所稱之模型槍。原判決依據內政部警政署刑事警察局八十五年十二月二十
七日八五型鑑字第七八○一九號函內容而認定被告持有仿 DERRINGER雙管手槍製造
之金屬材質玩具手槍一支係改造之模型槍；然查內政部警政署刑事警察局上開函文，
係就「制式手槍」、「制式子彈」及「模型槍」之區別加以說明，並非說明本件上開
仿 DERRINGER手槍之玩具手槍係模型槍，即該刑事警察局八十六年九月二十五日刑鑑
字第六三三七五號鑑驗通知書，亦僅鑑定該槍係金屬材質、機械性能良好、具殺傷力
之玩具槍（偵查卷第二十三頁），則該槍何以非其他可發射金屬或子彈具有殺傷力之
槍枝而係模型槍﹖原判決未論其理由；又原判決於事實欄載稱被告以郵購方式購入
該槍枝後，即無故持有之，如果無訛，則該槍枝似未經改造，然原判決於理由欄竟說
明係改造模型槍（原判決正本第四頁正面），致事實與理由相互矛盾，殊屬違誤。(二)
按一行為觸犯數罪名者，學理上稱為想像競合犯，所謂一行為觸犯數罪名，即以一個
意思之發動，實施一個行為，而侵害數個獨立之法益，該當於刑法分則中數個特定犯
罪構成事實；至所侵害法益之單複，應就公法益及私法益為斷，其中公法益專屬於國
家社會，其性質恆為單數。依原判決認定之事實（事實欄第五段），被告同時（法律
觀念上之同時，而非自然行為之同時）製造具殺傷力之子彈二十九顆，其所侵害之法
益為國家社會安全之公法益，應僅成立單純一罪，乃原判決竟論以想像競合犯而從一
重處斷，其法則之適用，難謂適當。(三)八十六年十一月二十四日修正公布之槍砲彈藥
刀械管制條例第十九條第一項固規定該條例第七條、第八條、第十條、第十一條、第
十二條第一項至第三項、第十三條第一項至第三項之罪，經判處有期徒刑者，應於刑
之執行完畢或赦免後，令入勞動場所強制工作，其期間三年；但大法官會議八十七年
十二月十八日釋字第四七一號解釋，明示該條例第十九條第一項之規定不合憲法第二
十三條所定之比例原則，宣告自解釋例公布之日起不予適用，雖解釋文同時就該條例
第十九條第一項所列舉之罪，釋示若依個案情節審查符合比例原則之部分，仍應適用
該條例之規定宣告保安處分，因此，自該解釋例公布之後，凡在該條例修正公布前，
犯該條例第十九條第一項所列之罪，現仍在審判中之案件，除合於刑法第九十條第一
項之情形，得依該條項宣付保安處分外，均不得宣付強制工作，在該條例修正公布後
之犯罪，則應按個案情節，若符合比例原則者，適用該條例宣付保安處分，至不符合
比例原則而應否付保安處分，仍應由法院斟酌刑法第九十條第一項規定，依職權為之
。本件依原判決認定之事實，被告係於八十六年四月至七月間，製造玩具槍、持有改
造模型槍及製造彈藥，並於同年九月九日被警查獲，如果無訛，其上開犯行，顯在八
十六年十一月二十四日修正槍砲彈藥刀械管制條例公布之前，依被告之犯罪情節，是
否有刑法第九十條第一項規定之情形而有宣告保安處分之必要﹖原判決未審認論，
遽依槍砲彈藥刀械管制條例第十九條第一項規定宣告保安處分，有理由不備之違誤。
應認原判決關於此二部分有撤銷發回之原因。
二上訴駁回部分：
檢察官之上訴書及被告之上訴狀均未聲明為一部上訴，應視為對未經許可，無故持有
具殺傷力之子彈及未經許可，無故持有刀械等部分，亦提起上訴；復按刑事訴訟法第
三百七十六條所列各罪之案件，經第二審判決者，不得上訴於第三審法院。本件被告
未經許可，無故持有具殺傷力之子彈及未經許可，無故持有刀械部分，原審係依修正
前之槍砲彈藥刀械管制條例第十一條第三項、第十二條第三項論處罪刑，核屬刑事訴
訟法第三百七十六條第一款之案件，既經第二審判決，自不得上訴於第三審法院，上
訴人等竟復提起上訴，顯為法所不許，俱應駁回。
據上論結，應依刑事訴訟法第三百九十七條、第四百零一條、第三百九十五條前段，
判決如主文。
中      華      民      國    八十九    年      四      月    二十一    日
                              最高法院刑事第一庭
                                  審判長法官  施  文  仁
                                        法官  張  淳  淙
                                        法官  林  永  茂
                                        法官  蕭  仰  歸
                                        法官  洪  明  輝
      右正本證明與原本無異
                                              書  記  官
中      華      民      國    八十九    年      四      月    二十七    日


司法院資訊處製作；財團法人民間司法改革基金會備份。
